【裁判字號】    92,簡上,105
【裁判日期】    921218
【裁判案由】    偽造文書等
【裁判全文】
臺灣基隆地方法院刑事判決                        九十二年度簡上字第一０五號
    公  訴  人  臺灣基隆地方法院檢察署檢察官
    上  訴  人
    即  被  告  乙○○
右列上訴人即被告因偽造文書等案件，不服本院基隆簡易庭九十二年度基簡字第六五
四號，中華民國九十二年七月三十一日第一審刑事簡易判決（聲請案號：九十二年度
偵字第二０二九號），提起上訴，本院管轄之第二審合議庭判決如左：
    主      文
上訴駁回。
    事      實
一、乙○○自民國八十七年十二月間起，在基隆市○○街二五四巷三十號其住處，召
    集民間互助會，自任會首，每會每月新臺幣（下同）三萬元，共計十三會（包括
    會首），採內標方式，每月二十日在上開處所開標，每次標金最高七千元，最低
    三千元，會期自八十七年十二月二十日起，至八十八年十二月二十日止。嗣乙○○因財務週轉困難，竟意圖為自己不法之所有，於八十八年十月二十日，假冒活
    會會員甲○○、丙○○（共同參加一會）名義，在上址偽填標單（標單業已滅失
    ），標單上記載「郭太太」（意指甲○○之妻丙○○）及標金五千元，提交參與
    開標之會員，以此方式行使偽造私文書，致被冒名之甲○○、丙○○（共同參加
    一會）受有損害，乙○○並因而得標，使被冒名之活會會員甲○○、丙○○（共
    同參加一會）及其他二會之活會會員因此陷於錯誤，各交付二萬五千元與乙○○
    ，乙○○則以此方式詐得七萬五千元之會款（聲請書誤繕為三十五萬五千元）。
    嗣丙○○於八十八年十一月二十日前往上開現場參與投標時，發現竟仍有三位活
    會會員（自八十八年十一月二十日起，至八十八年十二月二十日止，上開互助會
    應只餘二位活會會員），始知上情。
二、案經被害人甲○○訴由臺灣基隆地方法院檢察署檢察官偵查後，聲請本院以簡易
    判決處刑。
    理      由
一、訊之上訴人即被告乙○○並不否認係自八十七年十二月間起，在基隆市○○街二
    五四巷三十號其住處，召集民間互助會，並自任會首，每會每月三萬元，共計十
    三會（包括會首），採內標方式，每月二十日在上開處所開標，每次標金最高七
    千元，最低三千元，會期自八十七年十二月二十日起，至八十八年十二月二十日
    止；嗣其並於八十八年十月二十日，未得活會會員即告訴人甲○○、證人丙○○
    之同意，旋以「郭太太」名義（意指證人丙○○，即告訴人甲○○之妻）填寫標
    單（標金五千元）並提交與其他活會會員行使而後標等事實，核與告訴人甲○○
    指述及證人丙○○證述之情節相符，且有存證信函影本乙紙在卷可考，堪認被告
    上開自白與事實相符，可以採信。被告雖矢口否認其上開所為，涉有偽造文書及
    詐欺等犯行，並辯稱：伊事後曾徵得告訴人甲○○及證人丙○○之同意云云，然
    查，被告在未經告訴人甲○○及證人丙○○同意之情形下，擅自以「郭太太」名
    義（意指證人丙○○，即告訴人甲○○之妻）填寫標單（標金五千元），提交與
    其他活會會員行使，並因而得標，使其餘活會會員陷於錯誤而交付會款，則其該
    當刑法第二百十六條、二百十條偽造文書、行使偽造文書及刑法第三百三十九條
    第一項詐欺罪名構成要件之行為，即屬已經完成，縱使被告事後確曾向告訴人甲○○及證人丙○○坦承上情並曾相互商討還款事宜，惟此一事後情節，概與被告
    是否有冒標詐欺乙節無涉，斷不容被告執此為由以圖免其應負之刑事責任；又被
    告固另辯稱：伊係因經濟情況不佳，始未能按時還款云云，惟被告是否有還款能
    力，其經濟況狀為何，款項係以如何之方式攤還等節，要屬被告與告訴人及其他
    被害人間事後之民事債務糾葛，核與本案無關，亦非本院在判斷被告行為能否成
    立檢察官及告訴人所指罪名之際，所應審究之點。至被告所稱遭告訴人甲○○搔
    擾等情節，既未經檢察官向本院提起公訴，自非本院所能審究範圍，縱被告所言
    非虛，亦宜由被告另行檢具相關事證請求檢察官另案偵辦，而非可以此為由在本
    案爭執。綜上所陳，本件事證明確，被告行使偽造文書、詐欺等犯行，均堪認定
    。
二、核被告所為，係犯刑法第二百十六條、第二百二十條第一項、第二百十條之行使
    偽造私文書罪、第三百三十九條第一項之詐欺取財罪。按我國民間互助會，係由
    會首招募會員參加所組成，標會之時，通常亦由欲標取會款之會員，在空白紙條
    上書立其姓名、綽號及數字，則依習慣或特約，均已足以辨明特定會員係以所書
    之數字為標息金額參加競標之意，從而，此類標單依刑法第二百二十條第一項之
    規定，自應以私文書論；茲本案被告在標單上記載「郭太太」及標金五千元，進
    而提交行使，其偽造私文書之低度行為，應為行使偽造私文書之高度行為所吸收
    ，不另論罪。次按會首於互助會進行中，假藉其他活會會員名義冒標，對活會會
    員固成立詐欺取財罪，惟死會會員因無論何人得標，均負有繳納會款之義務，是
    縱有冒標情事，死會會員亦無陷於錯誤之可言，對死會會員自不構成詐欺取財罪
    （最高法院八十三年臺上字第四一五二號判決可資參照）；查本案被告以一個冒
    標行為，同時對三位活會會員詐欺取財，觸犯構成要件相同之罪名，為想像競合
    犯，應從一詐欺取財罪論處；又本案被告詐欺取財之對象，既僅限於剩餘之活會
    會員，而被告冒標當時剩餘之活會人數復僅有三人（包括告訴人甲○○、證人丙○○所共同參加之一會），則被告以「郭太太」及標金五千元之名義，詐得之金
    額應為七萬五千元（【00000-0000】Ｘ3名活會會員=75000），聲請書及原審判
    決誤繕為三十五萬五千元，容有誤會，併此說明。被告行使偽造私文書之目的在
    詐欺取財，所犯上開二罪間，有方法、結果之牽連關係，為牽連犯，應從一重之
    行使偽造私文書罪處斷。本院審酌被告因財務困難艇而走險，不循正當途徑突破
    困境，妄想以此方式解決難題，對於活會會員之財產權侵害甚鉅，犯後仍不知悔
    悟，觀念偏差，實不宜輕處，及其迄未賠償告訴人所受損害，並考量被告行為時
    之動機、目的、手段等一切情狀，認原審以被告罪證明確並適用刑事訴訟法第四
    百四十九條第一項前段、第四百五十四條第二項、刑法第二百十六條、第二百十
    條、第三百三十九條第一項、第五十五條、第四十一條第一項前段、罰金罰鍰提
    高標準條例第一條前段、第二條之規定，量處被告有期徒刑參月，併諭知易科罰
    金之折算標準，除論罪法條部分應補充記載刑法第二百二十條第一項以外，其認
    事用法均無不當，量刑亦堪稱妥適；被告就原審判決濫行指摘而提起上訴，為無
    理由，應予駁回。
三、本件互助會之標單，雖有「郭太太」之記載（意指證人丙○○即告訴人甲○○之
    妻），然查，民間互助會於投標完成、確定得標會員後，標單通常均不保留，或
    由會首，或由會員將之毀棄，要屬事理之常，而為公眾所週知之生活經驗，準此
    ，本院因認本件標單已經滅失，而無依刑法第二百十九條規定，諭知偽造之「郭
    太太」署押沒收之必要，附此說明。
據上論斷，應依刑事訴訟法第四百五十五條之一第一項、第三項、第三百六十八條、
第三百七十三條，判決如主文。
本案經檢察官張長樹到庭執行職務。
中      華      民      國      九十二      年    十二    月    十八    日
                                臺灣基隆地方法院刑事第五庭
                                    審判長  法  官  陳志祥
                                            法  官  王福康
                                            法  官  王慧惠
右正本證明與原本無異。
本件判決不得上訴。
                                            書記官  吳麗雲
中      華      民      國      九十二      年    十二    月    二十二  日


司法院資訊處製作；財團法人民間司法改革基金會備份。
